臺灣高等法院刑事判決
111年度上易字第991號
上  訴  人  
即  被  告  楊紹光

指定辯護人  陳仁省律師(義務辯護人)
上列上訴人因誣告案件，不服臺灣基隆地方法院111年度易字第1
59號，中華民國111年5月30日第一審判決（起訴案號：臺灣基隆
地方檢察署110年度偵字第8359號），針對量刑提起上訴，本院
判決如下：
    主  文
原判決關於科刑部分撤銷。
楊紹光犯誣告罪，處有期徒刑貳月，緩刑貳年。應於緩刑期間參
加檢察官指定之政府機關、政府機構、行政法人、社區或其他符
合公益目的之機構或團體舉辦之法治教育貳場次，緩刑期間付保
護管束。
    事實及理由
一、審理範圍：
  ㈠按「上訴得對於判決之一部為之」、「對於判決之一部上訴
    者，其有關係之部分，視為亦已上訴。但有關係之部分為無
    罪、免訴或不受理者，不在此限」、「上訴得明示僅就判決
    之刑、沒收或保安處分一部為之」，民國110年6月16日修正
    公布，自同年月18日起施行之刑事訴訟法第348條第1項、第
    2項、第3項分別定有明文。查本案係於上開規定修正施行後
    之111年7月8日始繫屬於本院，有本院收文戳章附卷可考（
    本院卷第3頁），是本案上訴之效力及其範圍，應依現行刑
    事訴訟法第348條規定判斷。
  ㈡本案檢察官未提起上訴，上訴人即被告楊紹光僅就原判決刑
    之部分提上訴，依刑事訴訟法第348條第3項規定及修法理由
    ，本院審理範圍僅限於原判決所處之刑，不及於原判決所認
    定犯罪事實、所犯法條（罪名）部分，故此部分之認定，均
    引用第一審判決書所記載之事實、證據及理由（如附件）。
二、刑之減輕事由　　
    按犯刑法第168條至第171條之罪，於所虛偽陳述或所誣告之
    案件，裁判或懲戒處分確定前自白者，減輕或免除其刑，刑
    法第172條定有明文。刑法第172條之規定，並不專在獎勵犯
    罪人之悛悔，而要在引起偵查或審判機關之易於發見真實，
    以免被誣告人終於受誣，故不論該被告之自白在審判前或審
    判中，自動或被動，簡單或詳細，一次或二次以上，並其自
    白後有無翻異，苟其自白在所誣告之案件裁判確定以前，即
    應依該條減免其刑。查被告在本院審理時自白犯本案誣告罪
    ，所誣告之案件雖未成案，致無裁判或懲戒可言，而與前開
    條文中所稱「所誣告之案件裁判確定」不同，然因其自白在
    本案中仍有避免無益之司法調查之故，仍應從寬解釋，爰依
    刑法第172條規定減輕其刑。
三、撤銷原判決之理由
  ㈠原審認被告所犯事證明確，予以論罪科刑，固非無見。惟按
    刑罰之量定，固屬法院自由裁量之職權行使，惟刑事審判之
    量刑，旨在實現刑罰權之分配的正義，故法院對科刑判決之
    被告量刑，應符合罪刑相當原則，使罰當其罪，此所以刑法
    第57條明定科刑時應審酌一切情狀，尤應注意該條所列各款
    情形，以為科刑輕重之標準。又法院對於被告之量刑，亦應
    受比例原則與平等原則等一般法律原則之支配，以期達成客
    觀上之適當性、相當性與必要性之價值要求。查被告於本院
    審理時自白犯行，而應適用刑法第172條之規定減輕其刑，
    已如前述，原審未及審酌被告前情而量處罪刑，顯與本院量
    刑因子有所不同，刑度難謂允當，尚有未洽，被告以此為由
    提起上訴，其上訴為有理由。如上所述，原判決科刑既有前
    揭可議之處，自應由本院就原判決科刑部分予以撤銷改判。
  ㈡爰審酌被告僅因與超商店員細故發生爭執，竟即任意虛構事
    實對未指明之員警提出侵占其未收回繳費餘款之檢舉，使其
    其有受刑事處分之危險，嚴重打擊員警在一般社會大眾的形
    象，且耗費司法資源，所為甚值非難，兼衡其自承國中肄業
    、從事計程車司機行業，每月需繳納貸款2萬多元，因疫情
    影響，目前每日收入約2、3百元，未婚，獨居等一切情狀，
    量處如主文第2項所示之刑。
  ㈢被告於本案犯行前五年內未曾受有期徒刑以上刑之宣告，有
    被告本院前案紀錄表附卷可憑，其因一時失慮，致罹刑章，
    且本案後已深表悔悟，經此偵審科刑教訓，當知所警惕，信
    無再犯之虞，本院因認其前開所宣告之刑以暫不執行為適當
    ，參酌其上開犯罪情節，爰併依刑法第74條第1項第2款規定
    ，宣告緩刑2年，以勵自新。另為促使被告尊重法律規範秩
    序，強化其法治觀念並深切記取教訓，本院認有課予其一定
    負擔之必要，爰依刑法第74條第2項第8款規定，命被告應於
    緩刑期間依執行檢察官之命令，接受指定之政府機關、政府
    機構、行政法人、社區或其他符合公益目的之機構或團體舉
    辦之法治教育2場次；併依刑法第93條第1項第2款規定，諭
    知被告於緩刑期間付保護管束，俾予適當追蹤及輔導，以符
    合緩刑目的。
四、據上論斷，應依刑事訴訟法第373條、第369條第1項前段、
    第364條、第299條第1項，刑法第74條第1項第2款、第2項第
    8款、第93條第1項第2款，判決如主文。
本案經檢察官侯千姬到庭執行職務。
中　　華　　民　　國　　111 　年　　10　　月　　5　　日
                  刑事第十二庭  審判長法　官　陳如玲
                                      法　官  蔡如惠
                                      法　官　廖建瑜
以上正本證明與原本無異。
不得上訴。
                                      書記官  邵佩均
中　　華　　民　　國　　111 　年　　10　　月　　5 　　日
附錄本案論罪科刑法條全文：
中華民國刑法第171條
未指定犯人，而向該管公務員誣告犯罪者，處 1 年以下有期徒
刑、拘役或9千元以下罰金。
未指定犯人，而偽造、變造犯罪證據，或使用偽造、變造之犯罪
證據，致開始刑事訴訟程序者，亦同。　　

附件　　　　　　　　　　　　　　　　
臺灣基隆地方法院刑事判決            111年度易字第159號
公  訴  人  臺灣基隆地方檢察署檢察官
被      告  楊紹光

上列被告因誣告案件，經檢察官提起公訴（110年度偵字第8359
號），本院判決如下：
    主  文
楊紹光未指定犯人，而向該管公務員誣告犯罪，處有期徒刑參月
，如易科罰金，以新臺幣壹仟元折算壹日。
    事  實
一、楊紹光於民國110年11月1日18時20分許，至OK便利商店基隆
    華城店(址設基隆市○○區○○街000號)繳納電信費用時，因細
    故與該店店員唐芯發生爭執，楊紹光憤而將找零之新臺幣(
    下同)700元及電信繳費單，放置於該店櫃台後逕自離去，唐
    芯因而請同事使用其手機報警處理，基隆市警察局第三分局
    碇內派出所(下稱碇內派出所)員警獲報後，於同日18時50分
    許到場，將上開700元及電信繳費單等物品帶返所內依拾得
    物規定辦理，復於同日19時6分許致電楊紹光，告知楊紹光
    其所有之700元現由碇內派出所保管中，並詢問楊紹光是否
    到所領取，然楊紹光均未給予明確回覆，惟楊紹光自110年1
    1月1日19時6分許起，明知其所有之700元係由碇內派出所員
    警代為保管，且碇內派出所員警亦無將700元據為己有之意
    ，竟基於未指定人犯誣告之犯意，於110年11月1日20時9分
    許，撥打110報案電話，並對接聽電話之基隆市警察局勤務
    指揮中心員警佯稱:碇內派出所員警侵占其所有700元等語，
    而未指定人犯誣指他人涉犯刑事犯罪，請求該管警察機關協
    助偵查。嗣經警循線調查，始悉上情。
二、案經基隆市警察局第三分局報告臺灣基隆地方檢察署檢察官
    偵查起訴。
    理  由
一、關於證據能力本判決下列所引用被告以外之人於審判外之陳
    述，被告楊紹光及檢察官於本院言詞辯論終結前均未聲明異
    議（見本院卷第31-36頁），本院審酌上開證據資料製作時
    之情況，尚無違法不當及證明力明顯過低之瑕疵，認以之作
    為證據應屬適當，而認前揭證據資料均有證據能力；而非供
    述證據部分，本院亦查無有何公務員違反法定程序取得之情
    形，且各該證據均經本院於審判期日依法進行證據之調查、
    辯論，被告於訴訟上之防禦權，已受保障，故該等證據資料
    均有證據能力。
二、認定犯罪事實所憑之證據及理由訊據被告就附件一、二所示
    之譯文均不爭執係其本人之通話，然矢口否認有檢察官所指
    未指名犯人誣告罪之犯行，辯稱：其因至OK便利商店華城店
    繳納電費，因超商店員不願意兌換50元硬幣給他，一氣之下
    把所找700元紙鈔置放在超商櫃檯上，旋即離去，不知係碇
    內派出所員警電請其領回700元，所以撥打110電話說要告碇
    內派出所員警侵占其所有之700元，其主觀上並無誣告之犯
    意云云。經查：
  ㈠被告於110年11月1日18時20分許，至OK便利商店基隆華城店
    繳納電信費用時，因欲兌換50元硬幣遭拒之事與該店店員唐
    芯發生爭執，被告憤而將找零之700元及電信繳費單，放置
    於該店櫃台後逕自離去，唐芯因而請同事使用其手機報警處
    理，碇內派出所員警獲報後，於同日18時50分許到場，將上
    開700元及電信繳費單等物品帶返所內依拾得物規定辦理，
    嗣被告亦領回前揭700元等情，業據證人唐芯於警詢時證述
    明確（見110 年度偵字第8359號卷第13-16 頁），且有基隆
    市警察局第三分局碇內派出所拾得物收據、遺失（拾得）物
    領據在卷可參(見110 年度偵字第8359號卷第17、19頁），
    洵堪認定。
  ㈡本院於111年5月11日審理時，當庭2次勘驗附件一、二之通話
    錄音內容，並請通譯逐字點指示意被告核對，結果附件一、
    二所示譯文與電話錄音內容相符，有本院勘驗筆錄在卷可憑
    (見本院卷第32-33頁)。觀諸被告在與附件一、二之人通話
    時對答正常，且附件一所示與被告對答之人有表明係派出所
    來電及要被告至該所領回700元之情，被告就與之通話之人
    及對話內容均無疑問，顯然知悉與之通話之人是碇內派出所
    員警無疑，並且知悉係因何事要其領回700元，碇內派出所
    員警並無侵占其700元之行為，此由附件二被告明確指出要
    告碇內派出所員警侵占其700元乙節，益徵此情。被告以前
    詞置辯，顯係卸責之詞，委無足採。
  ㈢綜上證據，被告明知其所有之700元業由碇內派出所某員警取
    回保管，並電話通知其領回，詎其猶撥打110電話，向該管
    勤務中心員警，未指定人名而誣告碇內派出所員警侵占其所
    有之700元，其犯行明確，要堪認定，應依法論科。
三、論罪科刑
  ㈠核被告所為，犯刑法第171 條第1 項之未指定犯人誣告罪。
  ㈡爰以行為人責任為基礎，審酌被告明知所有之700元在碇內派
    出所員警保管中，且該所員警已電請其領回，竟仍請求該管
    110勤務指揮中心警察偵辦警察侵占其所有之現金，且在通
    話譯文明確之情形下，犯後始終狡辯，否認犯行，態度甚為
    不佳，且其未指定犯人而誣指碇內派出所員警侵占的行為，
    可能導致全體派出所員警接受貪污治罪條例偵查的可能性，
    嚴重打擊員警在一般社會大眾的形象，且耗費司法資源，所
    為甚值非難，兼衡其自承國中肄業、從事計程車司機行業，
    每月需繳納貸款2萬多元，因疫情影響，目前每日收入約2、
    3百元，未婚，獨居等一切情狀（見本院卷第36頁），量處
    如主文所示之刑，並諭知易科罰金之折算標準。
據上論斷，應依刑事訴訟法第299項第1項前段，判決如主文。
本案經檢察官吳欣恩提起公訴，由檢察官林姿妤到庭執行職務。
中    華    民    國  111     年    5     月    30    日
                  刑事第六庭  法  官  劉桂金
以上正本證明與原本無異。
如不服本判決應於收受送達後20日內向本院提出上訴書狀，並應
敘述具體理由；其未敘述上訴理由者，應於上訴期間屆滿後20日
內向本院補提理由書(均須按他造當事人之人數附繕本)「切勿逕
送上級法院」。　　　　　　　
中　　華　　民　　國　　111 　年　　5 　　月　　30　　日
                              書記官  劉珍珍
附錄本案論罪科刑法條全文：
中華民國刑法第171條
未指定犯人，而向該管公務員誣告犯罪者，處 1 年以下有期徒
刑、拘役或9千元以下罰金。
未指定犯人，而偽造、變造犯罪證據，或使用偽造、變造之犯罪
證據，致開始刑事訴訟程序者，亦同。